最高法院民事判決　　　　　　　　　　　　　　　八十六年度台上字第二六七○號
　　上　訴　人　陳 文 益
　　　　　　　　陳 素 琴
　　　　　　　　陳 木 煨
　　　　　　　　陳 木 山
　　　　　　　　李 田 柱
　　　　　　　　陳 鉛 
　　　　　　　　陳 煙 輝
　　　　　　　　陳 國 雄
　　　　　　　　陳 國 村
　　　　　　　　陳 天 河
　　右　一　人
　　訴訟代理人　陳 建 仁
　　上　訴　人　陳劉月桃
　　　　　　　　丙 ○ ○
　　　　　　　　甲 ○ ○
　　　　　　　　陳 飛 宏
　　　　　　　　陳 乃 綺
　　右　四　人
　　訴訟代理人　蕭 顯 榮律師
　　被 上訴 人　乙○○○
右當事人間請求分割共有物事件，上訴人對於中華民國八十五年十二月三十日台灣高
等法院台中分院第二審判決（八十三年度上字第四四六號），提起上訴，本院判決如
左：
    主  文
原判決廢棄，發回台灣高等法院台中分院。
    理  由
本件係分割共有物事件，其訴訟標的對於共同訴訟之各人，必須合一確定，依民事訴
訟法第五十六條第一項第一款規定，上訴人丙○○、甲○○、陳飛宏、陳乃綺（下稱
丙○○等四人）上訴效力及於同造當事人陳文益、陳素琴、陳木煨、陳木山、李田柱
、陳煙輝、陳國雄、陳國村、陳天河、陳劉月桃、陳鉛，爰將之併列為上訴人。
次查原審廢棄第一審所為分割之判決，將兩造共有坐落彰化縣和美鎮○○○段竹子腳
小段九五地號建面積○‧○四八○公頃及同小段九五之二地號面積○‧○一○三公頃
土地合併依原判決附圖甲案所示方法分割，Ａ１部分面積○‧○二六一公頃、Ａ２部
分面積○‧○○五四公頃，分歸上訴人陳文益、陳素琴、陳木煨、陳木山、李田柱、
陳國村、陳天河（下稱陳文益等七人）按原應有部分比例共同取得；Ｂ部分面積○‧
○二一九公頃，分歸上訴人陳煙輝、陳國雄、陳鉛及被上訴人（下稱陳煙輝等四人
）按原應有部分比例共同取得；Ｃ部分面積○‧○○四九公頃，分歸上訴人丙○○等
四人按原應有部分比例共同取得。同小段九五之四地號建面積○‧○四一四公頃及同
小段九五之七地號面積○‧○六三七公頃土地，合併依附圖甲案所示方法分割，Ｄ部
分面積○‧○六一三公頃，分歸上訴人丙○○等四人按原應有部分比例共同取得；Ｅ
１部分○‧○○二四公頃、Ｅ２部分○‧○三七○公頃，分歸上訴人陳煙輝等四人按
原應有部分比例共同取得；Ｆ部分面積○‧○○四四公頃，分歸上訴人陳文益、陳國
村按原應有部分比例共同取得。同小段九五之八地號建面積○‧○八○六公頃，依附
圖甲案所示方法分割，Ｈ部分面積○‧○三○二公頃，分歸上訴人陳煙輝等四人按原
應有部分比例共同取得；Ｇ部分面積○‧○五○四公頃，分歸上訴人陳文益、陳國村
、陳劉月桃按原應有部分比例共同取得，無非以：被上訴人主張上述九五、九五之二
、九五之四、九五之七及九五之八地號土地為兩造所共有，各共有人應有部分如附表
所示，系爭土地並無使用目的不能分割之情形，兩造亦未訂有不分割之契約，惟不能
達成分割之協議等事實，為上訴人所不爭，被上訴人請求原物分割，自無不合。爰依
附圖甲案所示，將九五及九五之二地號土地合併分割成Ａ１、Ａ２、Ｂ、Ｃ四部分，
依序分歸上訴人陳文益等七人、陳煙輝等四人、丙○○等四人，依原應有部分比例共
同取得。將九五及九五之二地號土地合併分割，符合共有人全體之意願；陳文益、陳
國村、陳國雄、陳煙輝四人之房屋亦可保留，符合經濟原則及當事人意願。九五之七
及九五之四地號土地合併分割成Ｄ、Ｅ１、Ｅ２、Ｆ四部分，依序分歸上訴人丙○○
等四人、陳煙輝等四人、陳文益二人共同取得。相鄰之Ｅ２及Ｅ１分歸上訴人陳煙輝
等四人所有，可合併使用，有利土地利用。Ｆ部分雖面積僅○‧○○四四公頃，且地
呈三角形，此乃因上訴人陳文益、陳國村原應有部分較少之故。至Ｄ部分土地上建有
保安宮及活動中心，該部分土地為陳行達之父陳千於四十五年間出售予保安宮管理委
員會興建保安宮及活動中心供里民朝拜及使用，此部分土地應分歸上訴人丙○○等四
人，始符公平。九五之八地號土地則分成Ｈ、Ｇ二部分，Ｈ部分歸上訴人陳煙輝等四
人，Ｇ部分歸陳文益、陳國村及陳劉月桃共同取得。陳劉月桃於訴訟繫屬中向上訴人
陳文益、陳國村購得該筆土地之應有部分並辦理移轉登記完畢，Ｇ部分全屬上訴人陳
劉月桃所有，此方案亦有利於土地之利用等詞，為其判斷之基礎。
查本件上訴人丙○○等四人之被繼承人陳行達原就系爭九五、九五之二號土地有所有
權應有部分各十二分之一，就系爭九五之四、九五之七號土地有所有權應有部分各十
二分之七，有土地登記簿謄本可稽。其於第一審訴訟程序進行中之八十二年八月三十
日死亡，由上訴人丙○○等四人承受訴訟。然因上訴人丙○○等四人就陳行達之應有
部分迄未辦理繼承登記，就繼承陳行達之應有部分為公同共有，不生應有部分分別共
有之問題。第一審判決主文第二項亦係命上訴人丙○○等四人就陳行達對系爭土地應
有部分十二分之一及十二分之七分別辦理繼承登記，亦即為公同共有之登記。原審竟
命上訴人丙○○等四人照甲案附表一每人應有部分四十八分之一或四十八分之七共同
取得分得之土地，自屬違誤。上訴論旨執以指摘原判決違背法令，聲明廢棄，非無理
由。
據上論結，本件上訴為有理由，依民事訴訟法第四百七十七條第一項、第四百七十八
條第一項，判決如主文。
中      華      民      國    八十六    年      八      月    二十八    日
                              最高法院民事第六庭
                                  審判長法官  蕭  亨  國
                                        法官  吳  正  一
                                        法官  鄭  三  源
                                        法官  楊  隆  順
                                        法官  陳  淑  敏
      右正本證明與原本無異
                                              書  記  官
中      華      民      國    八十六    年      九      月     十一     日
